【裁判字號】    89,上易,3908
【裁判日期】    890908
【裁判案由】    過失傷害
【裁判全文】
臺灣高等法院刑事判決                          八十九年度上易字第三九○八號
    上  訴  人  臺灣板橋地方法院檢察署檢察官
    上  訴  人
    即  被  告  乙○○
    選任辯護人  陳雪萍
    被      告  丙○○
右上訴人因被告等過失傷害案件，不服臺灣板橋地方法院八十八年度易字第三九三八
號，中華民國八十九年九月八日第一審判決（起訴案號：臺灣板橋地方法院檢察署八
十八年度偵續字第二○八號），提起上訴，本院判決如左：
    主  文
上訴駁回。
    事  實
一、乙○○係設於台北市○○區○○路十二號十一樓之八清泉營造有限公司（下稱清
    泉公司）之負責人，並負責位於台北縣三峽鎮○○街九十五號「三峽天地」工地
    之營造工程，為從事營造業務之人，乙○○應注意對有墜落之虞之作業場所引起
    之危害事項，應設有適當強度之圍欄、握把、覆蓋等防護措施之安全設備，以防
    止作業之勞工在作業時有發生墜落之危害，而依當時情形及其智識能力，並無不
    能注意之情事，竟應注意、能注意而疏未注意，未在該「三峽天地」工地之地下
    一樓逃生口週圍設置適當強度之圍欄、握把、覆蓋等防護措施之安全設備，嗣於
    八十七年七月二十二日十五時十五分許，在位於台北縣三峽鎮○○街九十五號「
    三峽天地」工地內，由清泉公司所僱用之工地主任吳吉慶指揮建文工程有限公司
    （下稱建文公司）所派之清潔工人甲○清理該工地地下一樓，因該工地地下一樓
    逃生口缺口為土石所覆蓋，甲○清理該逃生口上方所覆蓋之土石時，即從該逃生
    口墜落至該工地之地下二樓，致甲○左跟骨開放性骨折併踝部皮膚壞死及第一腰
    椎骨折，並導致左下肢行動功能喪失百分之五十等傷害。
二、案經被害人甲○訴請台灣板橋地方法院檢察署檢察官偵查起訴。
    理  由
甲、上訴人即被告乙○○部分：
一、訊據被告乙○○矢口否認有右揭業務過失傷害之犯行，辯稱：伊雖是清泉公司負
    責人，惟案發時伊不在現場，且「三峽天地」工地實際係由工地主任吳吉慶負責
    指揮監督，至於吳吉慶如何指揮，伊並不清楚。又據工地主任說告訴人甲○是為
    圖方便踩在板模上才掉下去，並不是從逃生口墮落云云。經查：
    (一)右揭事實，業據告訴人甲○迭於偵審時指訴綦詳，核與證人吳吉慶到庭證述之
      情節相符（見原審卷第三十四頁之八十八年十二月九日訊問筆錄），並有財團
      法人恩主公醫院乙種診斷證明書一份附卷可憑（見八十八年度偵字第九三五號
      偵查卷第十三頁至第十四頁），而告訴人左側跟骨開放性粉碎骨折及第一腰椎
      骨折，於八十七年七月二十三日至財團法人恩主公醫院就診，經手術後，於八
      十七年八月二十二日出院，告訴人於財團法人恩主公醫院門診追蹤至八十七年
      十一月十一日後即無回院追蹤檢查，以當時病狀判定，告訴人左足踝部功能有
      部分喪失，其行動能力有受影響，日後會有跛行的症狀等情，有財團法人恩主
      公醫院八十九年七月十日（八九）恩醫事字第○○八五五號函附於本院卷可憑
      ，又告訴人曾因左陳舊性跟骨粉碎性骨折併外傷性退化性關節炎，而於八十八
      年四月二十八日住入國立台灣大學醫學院附設醫院骨科部病房治療，次日接受
      左跟骨三關節固定術，至同年五月三日出院轉門診追蹤，依據告訴人最近一次
      門診（即八十九年七月七日門診）病歷之記載，目前告訴人左跟骨底部贅骨突
      ，赤足行走困難，需賴矯正鞋具方能慢速行走，以骨科醫院之專業觀點來看，
      告訴人的語言、意識功能未有明顯障礙，左下肢功能約喪失百分之五十，將來
      完全治癒之機會不大，恢復部分功能的可能性亦不高等情，此亦有國立台灣大
      學醫學院附設醫院八十九年八月十日（八九）校附醫秘字第一七九○一號函附
      於本院卷可憑，則告訴人從前揭「三峽工地」地下一樓逃生口墜落至地下二樓
      ，因而受有傷害甚明。至告訴人因本案致左下肢功能約喪失百分之五十，尚未
      達毀敗左肢機能之程度，即與刑法第十條第四項第四款所規定「毀敗一肢以上
      之機能」之重傷害定義不符。又雖其左下肢將來完全治癒之機會不大，恢復部
      分功能的可能性亦不高，亦難認與刑法第十條第四項第六款所規定「其他於身
      體或健康，有重大不治或難治之傷害」之要件相符（按刑法第十條第四項第六
      款之重傷，係指除去同項第一款至第五款之傷害而於身體或健康有重大不治或
難治之傷害而言，如毀敗一肢，按照該項第四款之規定，固屬重傷，惟肢體功
      能並未完全毀敗，縱令肢體之減衰具有不治或難治之情形，仍與該項第六款所
      定之內容並不相當，此有最高法院二十五年上字第四六八○號判例可資參照）
      ，併此敘明。
    (二)又前揭「三峽天地」工地之地下一樓逃生口週圍並未設置圍欄安全設備等情，
      迭據告訴人於偵審時指訴甚詳，並據證人吳吉慶到庭證述屬實（見原審卷第三
      十四頁之八十八年十二月九日訊問筆錄），而被告乙○○亦到庭供承：伊確係
      清泉公司實際負責人，且於「三峽天地」工地開工、上樑時均有巡視，後來伊
      也有去巡視一、二次等語（見原審卷第一○七頁之八十九年六月二十二日訊問
      筆錄），證人吳吉慶亦到庭證稱：乙○○有帶朋友去工地看一、二次等語（見
      原審卷第三十四頁反面之八十八年十二月九日訊問筆錄），顯見被告乙○○應
      屬勞工安全衛生法第二條第二項所規定之「事業之經營負責人」，係屬勞工安
      全衛生法所規定之「雇主」，則依勞工安全衛生法第五條第一項第五款規定，
      自應對有墜落之虞之作業場所引起之危害事項，負有提供符合標準之安全設備
      之義務，以防止作業之勞工在作業時有發生墜落。至清泉公司與建文公司雖訂
      有合約書（見八十八年度偵字第九三五號偵查卷第五頁至第九頁），依該合約
      書第十條記載「工地管理：乙方（指建文公司）應選派富有工程經驗之監工人
      員常駐工地，負責管理施工之一切事宜，並接受甲方（指清泉公司）施工監督
      ，如工人有觸犯地方治安法令或發生意外傷亡情事者，應由乙方負完全責任與
      甲方無涉，倘甲方認為乙方所派之監工人員不稱職時，得通知乙方更換之」等
      語，惟勞工安全衛生法第五條係屬強制規定，建文公司與清泉公司所訂之該契
      約條款並不能排除勞工安全衛生法第五條之適用。況建文公司與清泉公司係在
      案發後方簽訂該合約書等情，業據證人吳吉慶、劉金興到庭證述屬實（見原審
      八十八年十一月二十五日訊問筆錄及八十八年十二月九日訊問筆錄），顯見被
      告乙○○係於案發後簽立該合約書以脫免刑責，該合約書尚不能為被告乙○○
      有利之證明。又吳吉慶雖係前揭工地之工地主任，亦負責指揮監督該工地，惟
      如上述，被告乙○○既應負勞工安全衛生法第五條所規定之義務，縱認吳吉慶
      於本案之發生亦有過失，亦不能解免被告乙○○所應負之法令上注意義務。是
      被告乙○○辯稱：「三峽天地」工地係由工地主任吳吉慶指揮監督，至於吳吉
      慶如何指揮，伊並不清楚云云，純係推諉卸責之詞，尚不能解免被告乙○○業
      務過失責任。至於所言告訴人甲○係為圖施工之便自行踩在板模上並非從逃生
      口墮落一節，既無確切事證，且又為告訴人所極力否認，自難採信。
二、按雇主對防止有墜落之虞之作業場所引起之危害，應有符合標準之必要安全衛生
    設備，勞工安全衛生法第五條第一項第五款有明文規定。而所謂「必要之安全衛
    生設備」，係指雇主對於高度在二公尺以上之工作場所邊緣及開口部分，勞工有
    遭受墜落危險之虞者，應設有適當強度之圍欄、握把、覆蓋等防護措施，勞工安
    全衛生設施規則第二百二十四條亦規定甚明。而被告乙○○係清泉公司負責人，
    為勞工安全衛生法第二條所規定之雇主，已如前述，係從事業務之人，自應注意
    上開規定，而依當時情形及其智識能力，並無不能注意之情事，竟疏於注意，未
    提供適當強度圍欄、覆蓋等防護措施，致告訴人從事工地之清潔工作時，其墜落
    地下二樓而受傷害，被告乙○○顯有過失，且其過失行為與告訴人所受傷害間，
    顯有相當因果關係甚明。是本件事證明確，被告乙○○犯行堪已認定，應予依法
    論處。
三、核被告乙○○所為，係犯刑法第二百八十四條第二項前段之業務過失傷害罪。原
    審以被告乙○○罪證明確，援引刑法第二百八十四條第二項前段、第四十一條、
    罰金罰鍰提高標準條例第一條前段及第二條之規定，並審酌被告乙○○從事工地
    之營造業務，該營造工地即屬高危險性區域，卻未提供安全設備，其過失程度菲
    微，且告訴人所受傷害甚為嚴重，對告訴人之一生影響甚鉅，被告乙○○未與告
    訴人達成和解等一切情狀，量處其有期徒刑伍月，且諭知如易科罰金以佰元折
    算一日之折算標準，其認事用法，核無違誤，量刑亦屬妥當。被告乙○○上訴仍
    執前詞否認犯罪，指摘原判決不當，非有理由，應予駁回。
乙、被告丙○○部分：
一、公訴意旨略以：被告丙○○係建文公司負責人，為從事建築相關業務之人。建文
    公司於八十七年六月間，承包清泉公司臺北縣三峽鎮○○街九十五號「三峽天地
    」工地之打石工程，本應注意勞工在有墜落、崩塌之虞之作業場所工作時，應注
    意防免所可能引起之危害。八十七年七月二十二日下午三時十五分許，被告丙○
    ○僱請之勞工即告訴人甲○受清泉公司工地主任吳吉慶之指示，在前開工地之地
    下一樓，清理逃生口上方土石，依當時情形並無不能注意之情事，詎被告丙○○
    疏於對前開工地之安全衛生設備，盡監督維護之注意義務，而未在缺口處裝置防
    免人員墜落之安全設備，致告訴人甲○於清理土石之際，墜落地下二樓，造成左
    跟骨開放性骨折併踝部皮膚壞死等傷害，因認被告丙○○涉犯刑法第二百八十四
    條第二項之罪嫌云云。
二、公訴人認被告丙○○涉犯前揭罪嫌，無非係以告訴人之指訴、診斷證明書、建文
    公司臨時工作卡、建文公司與清泉公司簽訂之合約書為其論據；訊據被告丙○○
    固不諱言建文公司係以伊之名義申請設立，惟堅詞否認有被訴業務過失傷害犯行
    ，辯稱︰伊僅是建文公司之掛名負責人，並未實際參與經營業務。公司事務都是
    伊之女婿劉金興在負責等語。
三、按犯罪事實應依證據認定之，無證據不得推定其犯罪事實，又不能證明被告犯罪
    者，應諭知無罪之判決，刑事訴訟法第一百五十四條、第三百零一條第一項定有
    明文。所謂認定犯罪事實之證據，係指足以認定被告確有犯罪行為之積極證據而
    言，該項證據自須適合於被告犯罪事實認定，始得採為斷罪資料。又苟未能發現
    相當證據，或證據不足以證明，自不能以推測或擬制之方法，以為裁判基礎，亦
    分別有最高法院二十九年度上字第三一○五號及同院四十年度台上字第八六號判
    例意旨可資參照。其次，勞工安全衛生法第二條第二項規定所稱之「雇主」，乃
    指事業主或事業之經營負責人，良以唯有如此解釋，始能確實落實保護勞工之立
    法本旨，並符刑法所採責任主義之原則。是若公司之登記負責人不負實際經營責
    任，即非勞工安全衛生法第二條第二項所規定之「雇主」。
四、經查：本件據(一)證人劉金興於原審中到庭證稱：伊才是建文公司之實際負責人，
    公司所有業務均是由伊處理，丙○○僅是登記之負責人，伊是和清泉公司的吳吉
    慶接洽，丙○○並未僱用告訴人，都是伊在負責僱用告訴人等語（見原審卷第二
    十六頁及其反面之八十八年十一月二十五日訊問筆錄）；(二)證人吳吉慶於原審中
    到庭證稱：告訴人從八十七年七月二十一日就來工地工作，是建文公司的劉金興
    派他來，是伊事先和劉金興聯絡等情（見原審卷第三十四頁之八十八年十二月九
    日訊問筆錄）；(三)即告訴人於原審中亦到庭陳稱：都是劉金興和伊接洽，丙○○
    從來沒有和伊接洽，也是劉金興叫伊去工地做的等語（見原審卷第一○八頁之八
  十九年六月二十二日訊問筆錄）。是由上述告訴人及證人之所言，已足認劉金興
    確係建文公司之實際負責人，被告丙○○前開所辯伊僅係建文公司名義負責人，
    並非實際負責人乙節，應堪採信。被告丙○○既非建文公司實際負責人，亦從未
    接洽僱用告訴人之事宜，則揆諸前揭說明，被告丙○○即非屬勞工安全衛生法第
    二條第二項所規定之「雇主」，自不負同法第五條所規定之注意義務，其對於告
    訴人於「三峽工地」所受之傷，即無過失可言。原審以不能證明被告丙○○犯罪
    ，依刑事訴訟法第三百零一條第一項諭知被告丙○○無罪，核無不合。檢察官上
    訴意旨以被告丙○○係與劉金興共同經營建文公司云云，顯有誤會。其仍執陳詞
    指摘原判決不當，為無理由，應併予駁回。
據上論斷，應依刑事訴訟法第三百六十八條，判決如主文。
本案經檢察官劉惟宗到庭執行職務。
中      華      民      國    八十九    年     十一     月     二十     日
                              臺灣高等法院刑事第二十庭
                                  審判長法  官  葉  麗  霞
                                        法  官  黃  瑞  華
      法  官  余  來  炎
右正本證明與原本無異。
不得上訴。
                                        書記官  黃  麗  玲
中    華    民    國    八十九    年        十二    月          一      日
附錄本判決論罪科刑法條：
刑法第二百八十四條
因過失傷害人者，處六月以下有期徒刑、拘役或五百元以下罰金。致重傷者，處一年
以下有期徒刑、拘役或五百元下罰金。
從事業務之人，因業務上之過失傷害人者，處一年以下有期徒刑、拘役或一千元以下
罰金。致重傷者，處三年以下有期徒刑、拘役或二千元以下罰金。


司法院資訊處製作；財團法人民間司法改革基金會備份。
